臺灣高等法院刑事判決　　　　　　　　　　　　　　九十一年度上訴字第六一七號
　　上　訴　人
　　即　被　告　甲○○
　　選任辯護人　陳適庸
　　　　　　　　王偉凡
右上訴人因偽造有價證券等案件，不服臺灣桃園地方法院九十年度訴字第一七四六號
，中華民國九十年十二月二十四日第一審判決（起訴案號：臺灣桃園地方法院檢察署
九十年度偵字第一六０一六號）提起上訴，本院判決如左：
    主  文
原判決撤銷。
甲○○意圖為自己不法之所有，以詐術使人將本人之物交付，累犯，處有期徒刑肆月
，如易科罰金，以佰元折算壹日。
如附表所示之偽造之支票壹紙沒收。
    事  實
一、甲○○曾於民國八十三年間因違反麻醉藥品管理條例案件，經臺灣桃園地方法院
    於八十四年八月十一日以八十四年度易字第四０三號判處有期徒刑六月確定，於
    八十四年九月七日易科罰金執行完畢。於八十四年間又因違反藥事法案件，經本
    院判處有期徒刑六月，經最高法院八十五年度台上字第六０六八號駁回上訴確定
    ，於八十六年九月五日執行完畢。嗣又於八十六年間因違反麻醉藥品管理條例案
    件，經臺灣桃園地方法院於八十六年七月一日判處有期徒刑八月確定，於八十七
    年四月十七日假釋期滿，其未執行之刑，以已執行論，猶不知警惕，竟意圖為自
    己不法之所有，圖以支票詐借現款花用，竟於八十九年七月中旬某日，由跳蚤雜
    誌廣告以電話聯絡姓名年籍不詳之成年男子，在桃園縣蘆竹鄉○○○○道附近，
    以新台幣（下同）五千元之代價向該名成年男子購買其相信其人有權簽發以中國
    農民銀行臺北分行為付款人，支票號碼ＡＸ00000000號，發票人丙○○
    ，面額五萬元之支票一紙，即於八十九年七月中旬（確實日期已無從查證），在
    桃園縣蘆竹鄉○○路甲○○租屋處，持向不知情其擔任警員之友人乙○○佯稱：
    是朋友所簽發之支票云云，向乙○○詐借現金五萬元，致乙○○陷於錯誤而交付
    五萬元，一週後，乙○○再持向不知情之同事祁承鴻調借現金。嗣經祁承鴻於八
    十九年八月十一日向銀行提示，遭以掛失止付為由退票，祁承鴻告知乙○○，乙○○始知受騙。
二、案經臺北市政府警察局中山分局報請臺灣臺北地方法院檢察署呈請臺灣高等法院
    檢察署令轉臺灣桃園地方法院檢察署檢察官偵查起訴。
    理  由
一、訊據上訴人即被告甲○○坦承右揭時、地，向姓名年籍不詳之成年男子以五千元
    代價購得前揭面額五萬元之支票乙紙，並於前述時、地，持向不知情之乙○○調
    現五萬元之事實不諱，核與被害人乙○○於警局、檢察官偵查中及本院調查時所
    述被告持前開支票向其調現情節相符；被告雖否認有詐欺取財之犯行，並辯稱：
    伊暫時買支票週轉，無詐欺取財之意，且錢已還給乙○○云云。惟查被害人乙○○於九十一年四月十八日本院訊問時陳稱：被告說支票是朋友所簽發，被告若說
    支票是買來的，伊不會借錢給被告等語。被告於本院九十一年四三十日審判時亦
    供稱：「我知道支票不會兌現」等語，被告既知買來的支票不會兌現，且向乙○○佯稱是朋友所簽發云云，使乙○○陷於錯誤，其有對乙○○施用詐術甚明。而
    被告調借現款五萬元花用，其有為自己不法所有之意圖亦甚為明確，復有前開支
    票及退票理由單影本在卷（附於臺灣臺北地方法院檢察署八十九年度偵字第二二
    二九九號卷第六、十頁）可稽，被告否認有詐欺取財之犯意，為卸責之詞，不足
    採信，犯行洵堪認定。
二、核被告所為，係犯刑法第三百三十九條第一項之詐欺取財罪。起訴書雖未引用刑
    法第三百三十九條第一項法條，惟已載明被告持前開支票向不知情之乙○○調借
    現款之詐欺取財事實，本院就該起訴事實，應予審判並適用法律。被告有如事實
    欄所載之科刑及執行情形，此有本院被告全國前案紀錄表在卷可稽，其受有期徒
    刑之執行完畢，五年內再犯本件有期徒刑以上之罪，為累犯，應依刑法第四十七
    條加重其刑。
三、原審據以對被告論罪科刑，雖非無見。惟查原判決認定被告係犯偽造有價證券、
    故買贓物罪（原起訴收受贓物，原審變更起訴法條），並認定行使偽造有價證券
    以使人交付財物，所交付者即為該證券之價值，其詐欺取財仍屬行使偽造有價證
    券之行為，不另成立詐欺取財罪。惟查不能證明被告有偽造有價證券、故買贓物
    之犯行（詳如後理由四所述）。又按行使偽造之有價證券以使人交付財物，本即
    含有詐欺之性質，如果所交付之財物，即係該證券本身之價值，其詐欺取財仍屬
    行使偽造有價證券之行為，不另論以詐欺取財罪；但如行使該偽造之有價證券，
    係供擔保或作為新債清償而借款，則其借款之行為，已屬行使偽造有價證券行為
    以外之另一行為，始應再論以詐欺取財罪，並依牽連犯關係，從一重處斷（參照
    最高法院九十年度台上字第五四一六號刑事判決）。被告以支票向乙○○詐借現
    金五萬元，係犯刑法第三百三十九條第一項之詐欺取財罪，原判決認不構成詐欺
    取財罪，均有未洽。被告上訴意旨否認犯罪，仍執前詞，指摘原判決不當，雖無
    理由。惟原判決既有前揭可議之處，即無可維持，應由本院予以撤銷改判。爰審
    酌被告素行欠佳（有本院被告全國前案紀錄表在卷可稽）、以少許之金錢向他人
    購買支票，持向不知情之人調現詐財，供己花用，破壞票據之流通秩序及事後已
    賠償被害人，被害人乙○○表示不予追究等一切情狀，量處如主文第二項所示之
    刑。又刑法第四十一條原規定「犯最重本刑為三年以下有期徒刑以下之刑之罪，
    而受六月以下有期徒刑或拘役之宣告，因身體、教育、職業或家庭之關係，執行
    顯有困難者，得以一元以上三元以下折算一日，易科罰金。」，詐欺取財罪係最
    重本刑為五年以下有期徒刑之刑之罪，本不在得易科罰金之列。惟刑法第四十一
    條業於九十年一月十日修正公布為「（第一項）犯最重本刑為五年以下有期徒刑
    以下之刑之罪，而受六個月以下有期徒刑或拘役之宣告，因身體、教育、職業、
    家庭之關係或其他正當事由，執行顯有困難者，得以一元以上三元以下折算一日
    ，易科罰金。但確因不執行所宣告之刑，難收矯正之效，或難以維持法秩序者，
    不在此限。（第二項）併合處罰之數罪，均有前項情形，其應執行之刑逾六月者
    ，亦同。」。其中易科罰金之數額依罰金罰鍰提高標準條例第二條規定，已提高
    為一百倍。該第四十一條之修正條文於同月十二日生效，被告犯罪後，法律業已
    變更，且修正後之法律有利於被告，依刑法第二條第一項前段規定，適用修正後
    刑法第四十一條第一項前段，並就所處之刑，諭知易科罰金之折算標準。附表所
    示支票一紙係被人偽造，業據被害人丙○○陳明，因係偽造之有價證券，應依刑
    法第二百零五條之規定宣告沒收。
四、公訴意旨另以：被告明知姓名、年籍不詳之男子透過跳蚤雜誌販售之帳號六０一
    五一二號，票號四六一八０號，付款人為中國農民銀行臺北分行，發票人為丙○○之支票一紙為來路不明之贓物（經查為丙○○於八十九年五月四日在臺北市○○區○○路一七０巷口遭竊之支票，失竊前已有發票人印文於上），竟仍以五千
    元之代價購買之，並授意該男子於票據上填載發票日為八十九年八月十一日，面
    額為五萬元後，再交與被告，被告復於八十九年七月中旬某日，持向不知情之乙○○調取現金，予以行使，因認被告另涉犯刑法第三百四十九條第一項之收受贓
    物、第二百零一條第一項之偽造有價證券罪嫌。訊之被告堅決否認有此部分，辯
    稱：伊不知支票是偽造的，才向乙○○調現，當時賣支票的人說支票可以用，伊
    不知是失竊之票，否則不會買等語。經查附表所示之支票，係被害人丙○○於八
    十九年五月四日，在臺北市○○區○○路一七０巷口，與其所有之汽車一併被竊
    ，被竊之前除於支票上蓋妥印鑑章外，其餘均為空白，失竊後，並即向銀行辦理
    掛失止付等情，業據被害人丙○○於警局偵訊、檢察官偵查中陳述明確（見臺北
    地方法院檢察署八十九年度偵字第二二二九九號卷第四、五十背面、五十一頁）
    ，並有退票理由單（見同上偵卷第六頁）、掛失止付通知書（見同上偵卷第八頁
    ）、遺失票據申報書（見同上偵卷第九頁）在卷可稽，附表所示之支票，係他人
    失竊之贓物，雖堪認定。惟附表所示之支票，嗣已被填寫上發票日及金額，亦有
    該支票影本一紙附卷可參（見同上偵卷第十頁）；又證人乙○○於警局偵訊、原
    審均證稱：被告交付該紙支票向伊調現時，已填寫完成，（見同上偵卷第三頁、
    原審九十年十一月十二日訊問筆錄），因此，該紙支票顯在被告交付證人乙○○
    前已偽造完成。而被告於偵查時就附表所示支票之來源雖供稱：「大約在八十九
    年六月底、七月份的跳蚤雜誌上買的，在南崁交貨」、票上的要件，「都是叫不
    知姓名的人寫的，他問我要填多少，我告訴他的，但發票人的章本來就蓋上的。
    」（見臺灣桃園地方法院檢察署九十年度偵字第一二一四號卷第八十一頁），而
    其於本院九十一年四月三十日審判時供稱：「在偵查庭時，是指我打電話給不詳
    姓名之賣方說要買金額五萬元之支票，他交給我支票，我未另叫不詳姓名者在支
    票上填載金額、日期。我不知該支票失竊，亦無意偽造支票」；「我知道支票不
    會兌現，當時賣支票的人說支票可以用，我不知是失竊之票，否則不會買。買時
    支票金額、日期已寫好，我才向乙○○調現」等語。而證人乙○○於本院九十一
    年四月十八日調查時證稱：（八十九年七、八月你擔任何職？）擔任警員。（甲○○在八十九年七月間拿一張丙○○之五萬元支票向你調現？）是。（當時有否
    查證支票有問題？）我與甲○○大約認識一年，未查證。（當初被告有否說支票
    若未兌現，尚要還你五萬元？）要還我五萬元，因只是擔保而已。（有否請被告
    背書？）因很熟之朋友，故未請他背書等語。被告以五千元之代價向不詳姓名之
    成年男子價購面額五萬元之支票，被告明知為不能兌現之支票，此係前已論罪科
    刑之詐欺取財犯行，而被告向看跳蚤雜誌廣告而購買，亦據其提出相類似之九十
    一年三月二十五日中國時報上刊登「支票借您」、「票借您用」等廣告附卷可資
    參酌，而被告向不詳姓名之人取得支票時，告以其所要之支票面額、日期等項，
    被告相信其人有權簽發，支票可以使用，始持向其擔任警員之友人乙○○調現，
    如其知該支票係贓物，且係該不詳姓名之人所偽造，何以願花五千元之代價購買
    ，何以持向其擔任警員之友人調現，而甘冒偽造有價證券之重罪，被告所辯不知
    該支票為贓物及不知係偽造之支票，尚堪採信。此外，復查無其他證據足資認定
    被告有此部分犯罪。因依公訴意旨認此部分與被告前揭論罪科刑部分，有裁判上
    一罪之關係，爰不另為無罪之諭知，併予敘明。
據上論斷，應依刑事訴訟法第三百六十九條第一項前段、第三百六十四條、第二百九
十九條第一項前段，刑法第二條第一項前段、第三百三十九第一項、第四十七條、第
四十一條第一項前段、第二百零五條，罰金罰鍰提高標準條例第一條前段、第二條，
判決如主文。
本案經檢察官林炳雄到庭執行職務。
中      華      民      國    九十一    年      五      月      七      日
                              臺灣高等法院刑事第三庭
                                  審判長法  官  張  連  財
                                        法  官  張  傳  栗
                                        法  官  李  英  勇
右正本證明與原本無異。
檢察官如不服本判決應於收受送達後十日內向本院提出上訴書狀，其未敘述上訴之理
由者並得於提起上訴後十日內向本院補提理由書（均須按他造當事人之人數附繕本）
。
                                        書記官  倪  淑  芳
中      華      民      國    九十一    年      五      月      八      日
附錄本案論罪科刑法條全文：
刑法第三百三十九條
意圖為自己或第三人不法之所有，以詐術使人將本人或第三人之物交付者，處五年以
下有期徒刑、拘役或科或併科一千元以下罰金。
以前項方法得財產上不法之利益或使第三人得之者，亦同。
前二項之未遂犯罰之。
附表：
┌────┬────┬─────┬──────┬─────┬───────┐
│票號    │發票人  │發票日    │  金額      │付款人    │付款地        │
├────┼────┼─────┼──────┼─────┼───────┤
│AX      │丙○○  │八十九年八│  伍萬元    │中國農民銀│台北市○○街五│
│0000000 │        │月十一日  │            │行台北分行│十三號        │
└────┴────┴─────┴──────┴─────┴───────┘
